ACORDAO-COMPLETO-2536013

ACÓRDÃO 5967/2022 ATA 32/2022 - PRIMEIRA CÂMARA

VISTOS, relatados e discutidos estes autos de tomada de contas especial instaurada pelo Ministério do Turismo (MTur) em desfavor de Edilson Sobreira Barbosa e da Associação Brasileira de Bares e Restaurantes (Abrasel) , em razão da não comprovação parcial da regular aplicação dos recursos repassados por meio do Convênio 141/2010 (Siafi 732374) , tendo por objeto o instrumento descrito como "Festival Gastronômico Brasil Sabor 2010, no estado da Paraíba",
ACORDAM os Ministros do Tribunal de Contas da União, reunidos em sessão da 1ª Câmara, ante as razões expostas pelo Relator, em:
9.1. julgar irregulares as contas de Edilson Sobreira Barbosa e da Associação Brasileira de Bares e Restaurantes (Abrasel) , com fundamento nos arts. 1º, inciso I, 16, inciso III, alíneas "b" e "c", 19 e 23, inciso III, da Lei 8.443/1992, condenando-os, solidariamente, ao pagamento da quantia de R$ 68.921,50, fixando-lhes o prazo de quinze dias, a contar da notificação, para que seja comprovado, perante o tribunal (art. 214, inciso III, alínea "a", do Regimento Interno) , o recolhimento da dívida aos cofres do Tesouro Nacional, atualizada monetariamente e acrescida dos juros de mora calculados a partir de 31/05/2010 até a data do efetivo recolhimento, na forma prevista na legislação em vigor;
9.2. autorizar, desde logo, nos termos do art. 28, inciso II, da Lei 8.443/1992, a cobrança judicial da dívida caso não atendidas as notificações; 
9.3. remeter cópia dos elementos pertinentes à Procuradoria da República no Estado da Paraíba, com fundamento no art. 16, § 3º, da Lei 8.443/1992 c/c o § 7º do art. 209 do Regimento Interno do TCU, para o ajuizamento das ações que considere cabíveis; e
9.4. dar ciência deste Acórdão aos responsáveis.

Tomada de contas especial instaurada pelo Ministério do Turismo (MTur) em desfavor de Edilson Sobreira Barbosa e da Associação Brasileira de Bares e Restaurantes (Abrasel), em razão da não comprovação parcial da regular aplicação dos recursos repassados por meio de Convênio,  tendo por objeto o instrumento descrito como Festival Gastronômico Brasil Sabor 2010, no estado da Paraíba

Primeira Câmara

Associação Brasileira de Bares e Restaurantes (Abrasel).

3. Responsáveis: Edilson Sobreira Barbosa (CPF XXX.611.554-XX) e Associação Brasileira de Bares e Restaurantes (Abrasel) (CNPJ 00.857.498/0001-03).

13.1. Ministro presente: Vital do Rêgo (na Presidência).
13.2. Ministros-Substitutos convocados: Augusto Sherman Cavalcanti (Relator) e Weder de Oliveira.

ACORDAO-COMPLETO-2556830

Acórdão 2971/2023 - Primeira Câmara

AUGUSTO SHERMAN

A Secex-TCE elaborou a instrução de mérito à peça 86, transcrita a seguir, a qual recebeu a aprovação dos dirigentes daquela unidade técnica.
"INTRODUÇÃO
1.	Cuidam os autos de tomada de contas especial instaurada pelo Ministério do Turismo, em desfavor do Sr. Edilson Sobreira Barbosa (CPF: XXX.611.554-XX) e da Associação Brasileira de Bares e Restaurantes - Abrasel (CNPJ: 00.857.498/0001-03) , em razão da não comprovação da regular aplicação dos recursos repassados pela União, por meio do Convênio 141/2010 - Siafi 732374 (peça 8) , firmado entre o Ministério do Turismo e a referida entidade convenente, cujo objeto consistiu no instrumento descrito como 'Festival Gastronômico Brasil Sabor 2010, no estado da Paraíba'.
HISTÓRICO
2.	Em 9/1/2020, com fundamento na IN/TCU 71/2012, alterada pela IN/TCU 76/2016, e DN/TCU 155/2016, o Coordenador de Execução e Acompanhamento de Convênios do Ministério do Turismo autorizou a instauração da tomada de contas especial (peça 1) . O processo foi registrado no sistema e-TCE com o número 1751/2020.
3.	O Convênio 141/2010 - Siafi 732374 foi firmado no valor de R$ 167.000,00, sendo R$ 150.000,00 à conta do concedente e R$ 17.000,00 referentes à contrapartida do convenente. Teve vigência de 15/4/2010 a 18/8/2010, com prazo para apresentação da prestação de contas expirando em 18/8/2010. Os repasses efetivos da União totalizaram R$ 150.000,00 (peça 4) .
4.	A prestação de contas e complementações enviadas foram analisadas por meio dos instrumentos constantes nas peças 22, 25 e 26.
5.	O fundamento para a instauração da Tomada de Contas Especial, conforme consignado na matriz de responsabilização elaborada pelo tomador de contas (peça 48) , foi a constatação da seguinte irregularidade: 
Não comprovação da execução física e/ou financeira do objeto do convênio. Não apresentou os seguintes documentos devidamente preenchidos: - Relatório de Cumprimento de Objeto. - Relatório de Execução Físico Financeiro. - Declaração de Realização dos Objetivos. - Declaração de exibição do vídeo institucional. - Declaração de Gratuidade.
6.	Os responsáveis arrolados na fase interna foram devidamente comunicados e, diante da ausência de justificativas suficientes para elidir a irregularidade e da não devolução dos recursos, instaurou-se a tomada de contas especial.
7.	No Relatório de TCE 462/2020 (peça 49) , o tomador de contas concluiu que o prejuízo importaria no valor original de R$ 68.712,57, imputando-se a responsabilidade ao Sr. Edilson Sobreira Barbosa, Presidente da Associação Brasileira de Bares e Restaurantes - Abrasel, na condição de dirigente, no período de 25/10/2008 a 25/10/2010, e à própria entidade convenente, na condição de responsável solidária. 
8.	Em 9/11/2020, a Controladoria-Geral da União emitiu o Relatório de Auditoria 1751/2020 (peça 52) , em concordância com o relatório do tomador de contas. O certificado de auditoria e o parecer do dirigente do órgão de controle interno concluíram pela irregularidade das presentes contas (peças 53 e 54) .
9.	Em 25/11/2020, o Ministro do Turismo atestou haver tomado conhecimento das conclusões contidas no relatório e certificado de auditoria, bem como do parecer conclusivo do dirigente do órgão de controle interno, manifestando-se pela irregularidade das contas e determinando o encaminhamento do processo ao Tribunal de Contas da União para fins de julgamento (peça 55) .
10.	Na instrução inicial (peça 59) , analisando-se os documentos nos autos, concluiu-se pela necessidade de realização de citação para as seguintes irregularidades: 
10.1.	Irregularidade 1: não comprovação parcial da execução física do objeto do convênio.
10.1.1.	Evidências da irregularidade: documentos técnicos presentes nas peças 22, 25 e 26.
10.1.2.	Normas infringidas: Art. 70, parágrafo único, da Constituição Federal de 1988; art. 93, do Decreto-lei 200, de 25 de fevereiro de 1967; art. 50, §3º, da Portaria Interministerial 127/2008, e cláusula décima terceira do Termo do Convênio.
10.2.	Débito relacionado aos responsáveis: Associação Brasileira de Bares e Restaurantes -  Abrasel (CNPJ: 00.857.498/0001-03) e Edilson Sobreira Barbosa (CPF: XXX.611.554-XX) :
	Data de ocorrência
	Valor histórico (R$) 

	31/5/2010
	57.516,90

10.2.1.	Cofre credor: Tesouro Nacional.
10.2.2.	Responsável: Edilson Sobreira Barbosa (CPF: XXX.611.554-XX) .
10.2.2.1.	Conduta: não apresentar imagens (fotografias ou filmagens) ou outros documentos que provassem a execução dos itens previstos no plano de trabalho e pagos com recursos do convênio.
10.2.2.2.	Nexo de causalidade: A não apresentação de documentos que comprovassem a execução dos itens previstos no plano de trabalho resultou na presunção de dano ao erário.
10.2.2.3.	Culpabilidade: não há excludentes de ilicitude, de culpabilidade e de punibilidade; é razoável supor que o responsável tinha consciência da ilicitude de sua conduta; era exigível conduta diversa da praticada, qual seja, comprovar por meio de documentos a efetiva execução de todos os itens previstos no plano de trabalho. 
10.2.3.	Responsável: Associação Brasileira de Bares e Restaurantes - Abrasel (CNPJ: 00.857.498/0001-03) .
10.2.3.1.	Conduta: não apresentar imagens (fotografias ou filmagens) ou outros documentos que provassem a execução dos itens previstos no plano de trabalho e pagos com recursos do convênio.
10.2.3.2.	Nexo de causalidade: A não apresentação de documentos que comprovassem a execução dos itens previstos no plano de trabalho resultou na presunção de dano ao erário.
10.2.3.3.	Culpabilidade: não há excludentes de ilicitude, de culpabilidade e de punibilidade; é razoável supor que o administrador responsável pela pessoa jurídica tinha consciência da ilicitude de sua conduta; era exigível conduta diversa da praticada, qual seja, comprovar por meio de documentos a efetiva execução de todos os itens previstos no plano de trabalho. Ressalta-se que a análise da boa-fé relativa a pessoa jurídica de direito privado é realizada considerando as condutas de seus administradores, uma vez que os atos destes obrigam a pessoa jurídica, desde que exercidos nos limites dos poderes definidos no ato constitutivo do ente, nos termos do art. 47 do Código Civil (Acórdão 1723/2016-TCU-Plenário, Ministro-Relator Raimundo Carrero) . 
11.	Encaminhamento: citação.
11.1.	Irregularidade 2: ausência de comprovação de que a empresa que não detinha direitos de exclusividade, contratadas irregularmente por inexigibilidade, pagou o cachê das bandas que realizaram o evento.
11.1.1.	Evidências da irregularidade: documentos técnicos presentes nas peças 22, 25 e 26.
11.1.2.	Normas infringidas: Art. 70, parágrafo único, da Constituição Federal de 1988; art. 93, do Decreto-lei 200, de 25 de fevereiro de 1967; art. 50, §3º, da Portaria Interministerial 127/2008, Acórdão 96/2008-TCU-Plenário, Acórdão 1435/2017-TCU-Plenário e cláusula terceira, inciso II, alíneas 'jj', 'oo' e 'pp', do Termo do Convênio. 
11.2.	Débito relacionado aos responsáveis Associação Brasileira de Bares e Restaurantes Abrasel (CNPJ: 00.857.498/0001-03) e Edilson Sobreira Barbosa (CPF: XXX.611.554-XX) :
	Data de ocorrência
	Valor histórico (R$) 

	31/5/2010
	11.404,60

11.2.1.	Cofre credor: Tesouro Nacional.
11.2.2.	Responsável: Edilson Sobreira Barbosa (CPF: XXX.611.554-XX) .
11.2.2.1.	Conduta: não apresentar notas fiscais e recibos (ou outros documentos equivalentes) emitidos em nome das bandas e cantores e assinados por seus representantes legais ou pelos seus empresários exclusivos, sendo essa representação ou exclusividade registrada em cartório.
11.2.2.2.	Nexo de causalidade: A não apresentação de notas fiscais e recibos (ou outros documentos equivalentes) emitidos em nome das bandas e cantores e assinados por seus representantes legais ou pelos seus empresários exclusivos impediu comprovação do nexo causal entre os recursos federais transferidos e os pagamentos efetuados, visto que não se provou que os valores pagos ao intermediário contratado efetivamente foi repassado as banda e artistas que realizaram shows, resultando em presunção de prejuízo ao erário.
11.2.2.3.	Culpabilidade: não há excludentes de ilicitude, de culpabilidade e de punibilidade; é razoável supor que o responsável tinha consciência da ilicitude de sua conduta; era exigível conduta diversa da praticada, qual seja, assegurar que as bandas e cantores que se apresentaram no evento efetivamente receberam o valor dos pagamentos especificados no plano de trabalho. 
11.2.3.	Responsável: Associação Brasileira de Bares e Restaurantes - Abrasel (CNPJ: 00.857.498/0001-03) .
11.2.3.1.	Conduta: não apresentar notas fiscais e recibos (ou outros documentos equivalentes) emitidos em nome das bandas e cantores e assinados por seus representantes legais ou pelos seus empresários exclusivos, sendo essa representação ou exclusividade registrada em cartório.
11.2.3.2.	Nexo de causalidade: A não apresentação de notas fiscais e recibos (ou outros documentos equivalentes) emitidos em nome das bandas e cantores e assinados por seus representantes legais ou pelos seus empresários exclusivos impediu comprovação do nexo causal entre os recursos federais transferidos e os pagamentos efetuados, visto que não se provou que os valores pagos ao intermediário contratado efetivamente foi repassado as banda e artistas que realizaram shows, resultando em presunção de prejuízo ao erário.
11.2.3.3.	Culpabilidade: não há excludentes de ilicitude, de culpabilidade e de punibilidade; é razoável supor que o administrador responsável pela pessoa jurídica tinha consciência da ilicitude de sua conduta; era exigível conduta diversa da praticada, qual seja, assegurar que as bandas e cantores que se apresentaram no evento efetivamente receberam o valor dos pagamentos especificados no plano de trabalho. Ressalta-se que a análise da boa-fé relativa a pessoa jurídica de direito privado é realizada considerando as condutas de seus administradores, uma vez que os atos destes obrigam a pessoa jurídica, desde que exercidos nos limites dos poderes definidos no ato constitutivo do ente, nos termos do art. 47 do Código Civil (Acórdão 1723/2016-TCU-Plenário, Ministro-Relator Raimundo Carrero) . 
12.	Encaminhamento: citação.
13.	Em cumprimento ao pronunciamento da unidade (peça 61) , foram efetuadas as citações dos responsáveis, nos moldes adiante:
a)	Associação Brasileira de Bares e Restaurantes - Abrasel - promovida a citação da responsável, conforme delineado adiante:
	Comunicação: Ofício 64891/2021 - Seproc (peça 66) 
Data da Expedição: 29/11/2021
Data da Ciência: 7/12/2021 (peça 72) 
Nome Recebedor: Severino João
Observação: Ofício enviado para o endereço do responsável, conforme pesquisa na base de dados no sistema da Receita Federal, custodiada pelo TCU.
Fim do prazo para a defesa: 22/12/2021.
	
b)	Edilson Sobreira Barbosa - promovida a citação do responsável, conforme delineado adiante:
	Comunicação: Ofício 64886/2021 - Seproc (peça 69) 
Data da Expedição: 29/11/2021
Data da Ciência: 6/12/2021 (peça 71) 
Nome Recebedor: Ronaldo Martins
Observação: Ofício enviado para o endereço do responsável, conforme pesquisa na base de dados no sistema da Receita Federal, custodiada pelo TCU.
Fim do prazo para a defesa: 21/12/2021
	
	Comunicação: Ofício 64888/2021 - Seproc (peça 68) 
Data da Expedição: 29/11/2021
Data da Ciência: 6/12/2021 (peça 84) 
Nome Recebedor: Leonardo Aguiar
Observação: Ofício enviado para o endereço do responsável, conforme pesquisa na base de dados no sistema do TSE, custodiada pelo TCU.
Fim do prazo para a defesa: 25/12/2021
	
	Comunicação: Ofício 64890/2021 - Seproc (peça 67) 
Data da Expedição: 29/11/2021
Data da Ciência: 6/12/2021 (peça 70) 
Nome Recebedor: Elias Ferreira
Observação: Ofício enviado para o endereço do responsável, conforme pesquisa na base de dados no sistema do Renach, custodiada pelo TCU.
Fim do prazo para a defesa: 21/12/2021
	
14.	Conforme Despacho de Conclusão das Comunicações Processuais (peça 85) , as providências inerentes às comunicações processuais foram concluídas. 
15.	Transcorrido o prazo regimental, os responsáveis: Edilson Sobreira Barbosa e Associação Brasileira de Bares e Restaurantes - Abrasel apresentaram defesa em peça única que será analisada na seção Exame Técnico.
ANÁLISE DOS PRESSUPOSTOS DE PROCEDIBILIDADE DA IN/TCU 71/2012
Avaliação de Viabilidade do Exercício do Contraditório e Ampla Defesa
16.	Verifica-se que não houve o transcurso de mais de dez anos desde o fato gerador sem que tenha havido a notificação dos responsáveis pela autoridade administrativa federal competente (art. 6º, inciso II, c/c art. 19 da IN/TCU 71/2012, modificada pela IN/TCU 76/2016) , uma vez que o fato gerador da irregularidade sancionada ocorreu em 31/5/2010, e os responsáveis foram notificados sobre as irregularidades pela autoridade administrativa competente conforme segue:
16.1.	Associação Brasileira de Bares e Restaurantes Abrasel, por meio do edital acostado à peça 40, publicado em 3/1/2020.
16.2.	Edilson Sobreira Barbosa, por meio do edital acostado à peça 41, publicado em 3/1/2020.
Valor de Constituição da TCE 	
17.	Verifica-se, ainda, que o valor atualizado do débito apurado (sem juros) em 1º/1/2017 é de R$ 106.283,85. Portanto, superior ao limite mínimo de R$ 100.000,00, na forma estabelecida nos arts. 6º, inciso I, e 19 da IN/TCU 71/2012, alterada pela IN/TCU 76/2016. 
OUTROS PROCESSOS/DÉBITOS NOS SISTEMAS DO TCU COM OS MESMOS RESPONSÁVEIS
18.	Informa-se que não foi encontrado débito imputável aos responsáveis em outros processos no Tribunal.
19.	A tomada de contas especial está, assim, devidamente constituída e em condição de ser instruída.
EXAME TÉCNICO
Da defesa dos responsáveis Edilson Sobreira Barbosa e Associação Brasileira de Bares e Restaurantes - Abrasel
20.	Os responsáveis Associação Brasileira de Bares e Restaurantes Abrasel e Edilson Sobreira Barbosa apresentaram defesa conjunta, que passa a ser analisada em seguida:
21.	Argumento 1 (peça 73) :
21.1.	O responsável alega que de acordo com o Supremo Tribunal Federal, é prescritível a pretensão de ressarcimento ao erário fundada em decisão de Tribunal de Contas.
21.2.	No âmbito do Ministério do Turismo, a análise da prestação de contas ficou paralisada entre o período de dezembro de 2011 a abril de 2019, configurando a prescrição intercorrente prevista na Lei 9.873/1999.
22.	Análise do argumento 1: 
22.1.	O Supremo Tribunal Federal STF, no Recurso Extraordinário - RE 636.886, fixou a tese, com repercussão geral reconhecida, de que é prescritível a pretensão de ressarcimento ao erário fundada em decisão de Tribunal de Contas' (Tema 899) . Em que pese o questionamento acerca da abrangência da tese ali firmada, confirmada em embargos declaratórios julgados em agosto de 2021, no sentido de que se circunscreveria apenas ao processo de execução da condenação imposta pelo TCU (ou seja, inaplicável à pretensão de ressarcimento exercida no processo conhecimento da TCE) , verifica-se que o STF, por meio de decisões prolatadas pelas suas duas turmas, tem decidido de forma reiterada que se aplica o prazo prescricional de 5 anos previsto na Lei 9.873/1999 às pretensões sancionatória e ressarcitória a cargo do Tribunal de Contas da União.
22.2.	Seja por aplicação direta ou por analogia, a orientação sufragada é no sentido de que o prazo de 5 anos é compatível com a tese de que a ação e a execução prescrevem no mesmo prazo (Súmula 150 do STF) , bem como com o fato de que a Lei 9.873/1999 - que regulamenta o exercício de ação punitiva pela Administração Pública Federal, direta e indireta - regeria integralmente a prescrição no âmbito do TCU. Quanto a este último aspecto, o Ministro Luís Roberto Barroso, no voto exarado no julgamento do MS 32.201, embora tenha advertido que a atuação do TCU, em sua acepção clássica, não se qualifica como exercício do poder de polícia, ressaltou que a Lei 9.873/1999 assumiria vocação regulatória geral da prescrição do exercício da competência sancionadora da Administração Pública, sendo sua disciplina aplicável a qualquer ação punitiva da Administração Pública Federal, exceto àquelas esferas em que exista regulamentação específica. Ademais, em virtude da autonomia científica do Direito Administrativo, não haveria razão plausível para suprimir a omissão da Lei Orgânica do Tribunal de Contas da União, no tocante ao estabelecimento de um prazo prescricional próprio, valendo-se das normas de direito civil, e não das de direito administrativo.
22.3.	Eis algumas ementas que evidenciam o entendimento predominante do STF:
Ementa: AGRAVO REGIMENTAL EM MANDADO DE SEGURANÇA. TOMADA DE CONTAS ESPECIAL. TRIBUNAL DE CONTAS DA UNIÃO. CONDENAÇÃO A RESSARCIMENTO AO ERÁRIO. PRESCRIÇÃO. MARCO INTERRUPTIVO. ART. 2°, II, DA LEI 9.873/1999. ATO INEQUÍVOCO DE APURAÇÃO DO FATO. DISCUSSÃO. DIREITO LÍQUIDO E CERTO. DEMONSTRAÇÃO. INOCORRÊNCIA. SUBSISTÊNCIA DA DECISÃO AGRAVADA. AGRAVO A QUE SE NEGA PROVIMENTO. I - As razões do agravo regimental são inaptas para desconstituir os fundamentos da decisão agravada, que, por isso, se mantêm hígidos. II Aplicando-se a regulamentação da Lei 9.873/1999 ao caso concreto, observa-se que a pretensão sancionatória do TCU, em relação aos atos praticados pelo impetrante, levando-se em consideração a ocorrência de 5 causas interruptivas da prescrição, não teria sido fulminada pelo decurso do tempo. III - A pretensão do recorrente, fundada na discussão sobre os fatos apontados como marcos interruptivos da prescrição da pretensão punitiva da Administração Pública, refoge aos estreitos limites do mandamus, ante a ausência de liquidez e certeza do direito pleiteado. IV - Agravo regimental a que se nega provimento. MS 36067 ED-AgR. Órgão julgador: Segunda Turma. Relator (a) : Min. RICARDO LEWANDOWSKI. Julgamento: 18/10/2019.
Ementa: AGRAVO REGIMENTAL EM RECLAMAÇÃO. TRIBUNAL DE CONTAS DA UNIÃO. TOMADA DE CONTA ESPECIAL. PRESCRIÇÃO DA PRETENSÃO PUNITIVA. RECONHECIDA EM DECISÃO DO SUPREMO TRIBUNAL FEDERAL. PRESCRITIBILIDADE DO RESSARCIMENTO AO ERÁRIO FUNDADA EM DECISÃO DE TRIBUNAL DE CONTAS. AÇÃO DE IMPROBIDADE ADMINISTRATIVA COM PEDIDO DE RESSARCIMENTO JÁ EM CURSO. AGRAVO REGIMENTAL A QUE SE NEGA PROVIMENTO. I O acórdão do TCU determinou a formação de processo administrativo para avaliarem, efetivamente, a eventual responsabilização do agravado para o ressarcimento do dano ao erário, contrariando, assim, autoridade desta Corte no MS 35.512/DF, uma vez que houve a concessão da segurança para declarar a ocorrência da prescrição da pretensão punitiva do TCU em relação às infrações imputadas a ele, destacando-se que a União poderia perseguir os valores referentes ao ressarcimento dos danos na esfera judicial. II Agravo regimental a que se nega provimento. (Rcl 39497 AgR. Órgão julgador: Segunda Turma. Relator (a) : Min. RICARDO LEWANDOWSKI. Julgamento: 10/10/2020) .
Ementa: MANDADO DE SEGURANÇA. DIREITO ADMINISTRATIVO. TRIBUNAL DE CONTAS DA UNIÃO. SERVIDOR DA SECRETARIA DE SAÚDE DO ESTADO DO ACRE. FISCALIZAÇÃO OMISSA E DEFICIENTE NA EXECUÇÃO DE DOIS CONVÊNIOS FIRMADOS ENTRE A SECRETARIA ESTADUAL E O MINISTÉRIO DA SAÚDE. APLICAÇÃO DE MULTA. ARTS. 28, II, E 58, II, DA LEI 8.443/1992. ART. 268, II, DO REGIMENTO INTERNO DO TCU. PRESCRIÇÃO DA PRETENSÃO SANCIONATÓRIA. OCORRÊNCIA. APLICAÇÃO DA LEI 9.873/1999. PRECEDENTES DESTE STF. MEDIDA LIMINAR DEFERIDA E RATIFICADA NO EXAME DE MÉRITO. SEGURANÇA CONCEDIDA PARA AFASTAR A MULTA APLICADA. 1. A prescrição da pretensão punitiva do TCU é regulada pela Lei 9.873/1999, descabendo a aplicação do prazo decenal previsto na legislação civil (art. 205 do Código Civil) . Ao revés, incide o prazo quinquenal previsto na Lei 9.873/1999 (MS 32201, Rel. Min. Roberto Barroso, PRIMEIRA TURMA, DJe 7/8/2017; MS 35.512-AgR, Rel. Min. Ricardo Lewandowski, SEGUNDA TURMA, DJe 21/6/2019) . 2. In casu, na linha do parecer apresentado pelo Ministério Público Federal e da decisão liminar de minha lavra, é inequívoca a superação do prazo prescricional quinquenal. Os ilícitos apontados pela Corte de Contas ocorreram em julho de 2006, tendo o processo de auditoria sido instaurado em 9/10/2006. A ordem de citação do responsável para a audiência, por sua vez, ocorreu em 25/6/2007. Entretanto, a decisão condenatória recorrível foi exarada somente em 31/5/2016, data da prolação do Acórdão 3513/2016-TCU-Primeira Câmara. 3. Ex positis, CONCEDO A SEGURANÇA unicamente para afastar a sanção de multa aplicada ao impetrante, nos autos da Tomada de Contas Processo 023.288/2006-0, máxime da ocorrência de prescrição da pretensão punitiva do Tribunal de Contas da União. MS 35940. (Órgão julgador: Primeira Turma. Relator (a) : Min. LUIZ FUX. Julgamento: 16/06/2020) .
22.4.	Essa orientação também foi seguida nas seguintes decisões monocráticas: MS 36.127-MC/DF e MS 35.940-MC/DF, Rel. Min. Luiz Fux; MS 35.294, MS 35.539/DF e MS 35.971-TP/DF, Rel. Min. Marco Aurélio; MS 34.256 MC/DF, MS 36.054-MC e MS 36.067-MC/DF, Rel. Min. Ricardo Lewandowski.
22.5.	O Supremo Tribunal Federal tem se pronunciado no sentido de reconhecer não só a aplicação da prescrição quinquenal com fulcro na interpretação da Lei 9.873/1999, mas também a incidência dos marcos interruptivos do prazo prescricional consignados na referida lei, tantas vezes quanto presentes os suportes fáticos (MS 32201, Relator: Min. Roberto Barroso) .
22.6.	Entendimento que também foi adotado nas seguintes decisões monocráticas: MS 36.054, MS 34.256-MC, MS 35.512 e MS 36.067-MC, todos de relatoria do Min. Ricardo Lewandowski; MS 35.294, MS 35.539 e MS 35.971-TP, todos de relatoria do Min. Marco Aurélio; MS 32.201, Rel. Min. Roberto Barroso, e MS 36.127-MC e MS 35.940-MC, Min. Luiz Fux.
22.7.	Em relação ao termo inicial da contagem do prazo prescricional, o caput do art. 1º da Lei 9.873/1999 oferece solução que não destoa do modelo adotado pelo TCU no incidente de uniformização de jurisprudência, em que se examinou a prescrição da pretensão punitiva, nos termos do Acórdão 1.441/2016Plenário (Rel. Min. Benjamin Zymler) , com a adição da particularidade de explicitar o caso de infrações permanentes ou continuadas:
a) Regra geral: data da prática do ato (o que equivale a ocorrência da irregularidade sancionada) ;
b) Regra especial: no caso de infração permanente ou continuada, do dia em que tiver cessado.
22.8.	A Lei 9.873/1999, no art. 2º, estabelece as causas interruptivas da prescrição punitiva, consoante abaixo transcrito, já na redação conferida pela Lei 11.941/2009:
Art. 2º Interrompe-se a prescrição da ação punitiva:
I pela notificação ou citação do indiciado ou acusado, inclusive por meio de edital;
II - por qualquer ato inequívoco, que importe apuração do fato;
III - pela decisão condenatória recorrível.
IV por qualquer ato inequívoco que importe em manifestação expressa de tentativa de solução conciliatória no âmbito interno da administração pública federal.
22.9.	O quadro a seguir indica alguns eventos processuais, ocorridos no curso de uma TCE (fase interna e externa) instaurada em razão de irregularidades na aplicação de recursos da União transferidos a entes subnacionais que poderiam ser enquadrados nas causas de interrupção da prescrição acima apontadas, sem prejuízo, é claro, de outras ocorrências fáticas elegíveis como marco interruptivo, a depender da forma de proceder de cada entidade ou órgão tomador de contas:
	I - pela notificação ou citação do indiciado ou acusado, inclusive por meio de edital;
	 (i) notificação no âmbito do procedimento administrativo de ressarcimento previamente à instauração da TCE;
 (ii) notificação efetuada pelo órgão tomador de contas acerca da instauração da TCE;
 (iii) ato que ordenar a citação efetuada pelo TCU.
*Data da ciência da notificação ou citação pelos responsáveis ou de publicação do edital no DOU.

	II - por qualquer ato inequívoco, que importe apuração do fato;
* procedimento que evidencie a apuração dos fatos irregulares, com o objetivo quantificar o dano e identificar possíveis responsáveis.
	 (i) relatório de sindicância ou PAD;
 (ii) relatório de apuração de irregularidades referente ao processo administrativo prévio à instauração da TCE;
 (iii) relatórios de fiscalização, pareceres, despachos, informações e memorandos relacionados à apuração dos fatos irregulares;
 (iv) relatório do tomador de contas;
 (v) relatório do controle interno; 
 (vi) termo de instauração ou designação de instauração da TCE;
 (vii) autuação da TCE no TCU; entre outras causas.
*Há quem inclua nesse grupo diligências que comprovam providências do responsável sobre as irregularidades investigadas.

	III - pela decisão condenatória recorrível.
	 (i) Verifica-se apenas no âmbito do TCU com a data da prolação do acórdão condenatório recorrível.

	IV - por qualquer ato inequívoco que importe em manifestação expressa de tentativa de solução conciliatória no âmbito interno da administração pública federal.
	 (i) pedido de parcelamento;
 (ii) pagamento parcial do débito;
 (iii) qualquer manifestação do responsável que demonstre claramente a sua intenção de recolher o débito.

22.10.	Bem se vê, portanto, que haveria uma multiplicidade de causas de interrupção da prescrição, conforme se depreende do art. 2º da Lei 9.873/1999. Tal exegese encontra respaldo em precedentes do STF, a exemplo do que se decidiu no julgamento do MS 36067 (Rel. Min. Ricardo Lewandowski) , com destaque para trecho do voto em que o Relator reconhece cinco causas de interrupção da prescrição, in verbis:
 (...) Assim, faz-se necessário levar em consideração que, apesar de os fatos objeto da apuração conduzida pela Corte de Contas remontarem aos anos de 1999 e 2000, período no qual o impetrante era Secretário de Saúde municipal, o Tribunal de Contas da União deu prosseguimento à tomada de contas especial por ter constatado a ocorrência de 5 causas interruptivas da prescrição, a saber: a) relatório de auditoria em conjunto realizada pelo Denasus e pela Secretaria Federal de Controle, lavrado em 06/07/2001, sendo este, certamente, um ato inequívoco que importou a apuração do fato (art. 2º, II, da Lei n. 9.873/1999) ; b) instauração de Tomada de Contas Especial pelo FNS, ocorrida em 05/10/2005, sendo este também, certamente, um ato inequívoco que importou a apuração do fato  (art. 2º, II, da Lei n. 9.873/1999) ; c) a autuação da presente Tomada de Contas Especial no âmbito do Tribunal de Contas da União, ocorrida em 12/08/2008, sendo este também, certamente, um ato inequívoco que importou a apuração do fato  (art. 2º, II, da Lei n. 9.873/1999) ; d) o ato que ordenou a citação do responsável, ora impetrante, ocorrida em 12/07/2010 (art. 2º, I, da Lei n. 9.873/1999) ; e e) o exercício do poder punitivo ocorrido em 20/06/2012, data da prolação do Acórdão 1563/2012-TCU-Plenário (art. 2º, III, da Lei n. 9.873/1999) .
22.11.	No caso concreto, tendo como parâmetro a tese firmada pelo STF, no RE 636.886, no sentido de que ambas pretensões do TCU (sancionatória e ressarcitória) sujeitam-se ao prazo prescricional de 5 anos previsto na Lei 9.873/1999, considerando, ainda, o sistema prescricional descrito na citada lei, inclusive as causas de suspensão e de interrupção da prescrição, temos os seguintes eventos processuais:
22.12.	Datas das práticas dos atos:
	a) Termo inicial para contagem dos prazos prescricionais: data da liberação de recursos no âmbito do convênio, por meio da Ordem Bancária 2010OB800740, datada de 31/5/2010 (peça 4) ;
	b) Ofício s/n, datado de 13/9/2010, por meio do qual o convenente encaminhou a prestação de contas final do ajuste (peça 10) ;
	c) Nota Técnica de Análise 327/2011, datada de 17/11/2011, que solicitou ao convenente a apresentação de documentação complementar (peça 22) ;
	d) Ofício s/n, datado de 12/12/2011, por meio do qual o convenente encaminhou a documentação complementar solicitada (peça 24) ;
	e) Nota Técnica de Reanálise 262/2011, não datada, que analisou a documentação complementar encaminhada pela convenente e concluiu pela reprovação parcial da prestação de contas apresentada (peça 25) ;
	f) Parecer Financeiro 246/2019, datado de 4/4/2019, concluiu pela reprovação parcial da execução financeira do convênio (peça 26) ;
	g) Recurso Administrativo apresentado pelos responsáveis na fase interna da TCE (peça 31) , datado de 9/5/2019;
	h) Ofício 1398/2019/CGCV/SPOA/GSE/SE (peça 32) , datado de 21/5/2019, por meio do qual o órgão instaurador comunica à entidade convenente que os valores glosados no âmbito do convênio deveriam ser devolvidos, uma vez que o recurso administrativo interposto não anexou documentos ou elementos novos;
	i) Aviso de Recebimento do Ofício 1398/2019/CGCV/SPOA/GSE/SE (peça 33) , datado de 1/7/2019;
	j) Despacho datado de 23/7/2019, determinando a instauração da tomada de contas especial (peça 34) ;
	l) Ofício 2612/2019/CGCV/SPOA/GSE/SE (peça 35) , datado de 19/9/2019, por meio do qual o órgão instaurador comunica ao responsável que os valores glosados no âmbito do convênio deveriam ser devolvidos, uma vez que o recurso administrativo interposto não anexou documentos ou elementos novos;
	m) Relatório de TCE 462/2020 (peça 49) , datado de 2/6/2020, concluiu pela não comprovação da boa e regular aplicação dos recursos públicos repassados pela União;
	n) Relatório de Auditoria CGU 1751/2020 (peça 52) , datado de 2/11/2020, manifestou concordância com as conclusões do Relatório de TCE 462/2020;
	o) Data de autuação do processo de tomada de contas especial no TCU: 25/11/2020;
	p) Despacho do titular da Secex-TCE autorizando a realização das citações propostas (peça 61) : 16/11/2021.
22.13.	Analisando-se a sequência de eventos processuais enumerados no item anterior, os quais teriam o condão de interromper a prescrição da ação punitiva desta Corte no entender do STF, observa-se que teria transcorrido o prazo prescricional de 5 (cinco) anos entre um dos eventos processuais e o seguinte. Ressalte-se ainda que também teria ocorrido a prescrição intercorrente a que se refere o art. 1º, § 1º, da Lei 9873/99 (prazo de 3 anos) . Portanto, apenas levando-se em consideração o entendimento do STF, teria ocorrido a prescrição da pretensão sancionatória e ressarcitória a cargo do TCU.
22.14.	Contudo, o caso concreto tratado no RE 636.886 (tema 899 da repercussão geral) diz respeito à fase de execução judicial de deliberação do Tribunal de Contas, tanto assim que, para deslindá-lo, foi necessária a aplicação da Lei 6.830/1980, a Lei de Execuções Fiscais, diploma legal evidentemente inaplicável à fase que antecede a formação do título executivo extrajudicial, caracterizada pela atuação do órgão de controle externo até a prolação do acórdão.
22.15.	Veja-se que foram opostos embargos declaratórios contra a referida decisão do STF, os quais foram rejeitados pela maioria da Suprema Corte (Plenário, Sessão Virtual de 13.8.2021 a 20.8.2021) , confirmando, portanto, a abrangência da deliberação prolatada na fixação do tema 899, razão por que se deve adotar a orientação prevalente no TCU, no sentido de que a matéria ali tratada alcançaria tão somente a fase judicial de cobrança do título extrajudicial, não atingindo os processos de controle externo, mantendo-se, desse modo, a interpretação adotada pela Suprema Corte, em 2008, no Mandado de Segurança - MS 26.210, oportunidade em que foi definida a tese da imprescritibilidade das ações de ressarcimento ao erário.
A suspensão pelo STF das demandas nas quais esteja em questão a prescritibilidade da pretensão de ressarcimento ao erário com base em decisão de tribunal de contas (RE 636.886/STF) alcança tão somente a fase judicial de cobrança do título extrajudicial, não atingindo os processos de controle externo em trâmite. Até julgamento definitivo em contrário pelo STF, permanece o entendimento do TCU acerca da imprescritibilidade das pretensões de ressarcimento decorrentes de tomadas de contas especiais. (Acórdão 1267/2019-TCU-Plenário, Relator: Min. AROLDO CEDRAZ) 
A suspensão pelo STF das demandas nas quais esteja em questão a prescritibilidade da pretensão de ressarcimento ao erário com base em decisão de tribunal de contas (RE 636.886/STF) alcança tão somente a fase judicial de cobrança do título extrajudicial, não atingindo os processos de controle externo em trâmite. Até julgamento definitivo em contrário pelo STF, permanecem imprescritíveis as pretensões de ressarcimento decorrentes de tomadas de contas especiais. (Acórdão 7930/2018-TCU-Segunda Câmara, Relatora: Min. ANA ARRAES) 
22.16.	Por outro lado, especificamente no que tange à prescrição da pretensão punitiva, verifica-se que o Acórdão 1441/2016-TCU-Plenário, Relator Ministro Benjamin Zymler, que uniformizou a jurisprudência acerca dessa questão, subordinou tal prescrição ao prazo prescricional geral indicado no art. 205, do Código Civil, que é de dez anos, contado da data de ocorrência da irregularidade sancionada, nos termos do art. 189, do Código Civil, sendo este prazo interrompido pelo ato que ordenar a citação, a audiência ou a oitiva do responsável.
22.17.	No caso em exame, ocorreu a prescrição, uma vez que a irregularidade sancionada ocorreu em 31/5/2010 e o ato de ordenação da citação ocorreu até 16/11/2021.
22.18.	Portanto, as alegações de defesa apresentadas não devem ser acolhidas.
23.	Argumento 2 (peça 73) :
23.1.	O Tribunal de Contas não apontou qualquer conduta dolosa praticada pelos responsáveis que ensejasse o dever de ressarcir.
24.	Análise do argumento 2: 
24.1.	A responsabilidade dos jurisdicionados perante o TCU é de natureza subjetiva, caracterizada mediante a presença de simples culpa stricto sensu, sendo desnecessária a caracterização de conduta dolosa ou má-fé do gestor para que este seja responsabilizado. Desse modo, é suficiente a quantificação do dano, a identificação da conduta do responsável que caracterize sua culpa, seja por imprudência, imperícia ou negligência, e a demonstração do nexo de causalidade entre a conduta culposa (stricto sensu) e a irregularidade que ocasionou o dano ao erário.
24.2.	Portanto, as alegações de defesa apresentadas não devem ser acolhidas.
25.	Argumento 3 (peça 73) :
25.1.	O relatório fotográfico, em anexo, demonstra a existência de toda estrutura especificadas nas metas do evento, tais como estantes, palcos, projetor e recepcionistas.
26.	Análise do argumento 3: 
26.1.	Diferentemente do argumentado pela defesa, as fotografias encaminhadas junto com suas alegações (peças 75-76 e 78-81) , as quais não constavam inicialmente no processo nem no Siconv, embora demonstrem que provavelmente os eventos tenham ocorrido, não permitem vincular de forma inequívoca a identificação das cidades, suas datas de realização e a especificação de cada item constante do plano de trabalho, como por exemplo, a quantidade de estandes e a quantidade de recepcionistas, conforme demonstrado no quadro abaixo, sendo certo que a maior parte das fotografias encaminhadas poderiam se referir a qualquer outro evento realizado em outras cidades ou períodos:
	Especificação
	Valor (R$) 

	Meta 1 - Evento de abertura na cidade de João Pessoa

	Locação de 25 estandes
	14.250,00

	Locação de palco
	6.300,00

	Serviço de 8 recepcionistas
	1.200,00

	Meta 2 - Arena gastronômica em João Pessoa

	Locação de 5 estandes
	11.250,00

	Locação de projetor multimídia
	1.650,00

	Serviço de 3 recepcionistas
	1.350,00

	Meta 3 - Evento de abertura na cidade de Campina Grande

	Locação de 25 estandes
	14.250,00

	Serviço de 8 recepcionistas
	1.200,00

	Meta 4 - Arena gastronômica na cidade de Campina Grande

	Locação de 5 estandes
	11.250,00

	Serviço de 3 recepcionistas
	1.350,00

	TOTAL
	64.050,00

26.2.	Importante destacar que o convênio em referência estabelecia de forma específica na cláusula décima terceira, parágrafo segundo, alínea 'e' a necessidade comprovação, por meio de fotografia, jornal, vídeo, cd's, dvd's, entre outros, de cada meta/etapa especificado no Plano de Trabalho aprovado (peça 8, p. 15) .
26.3.	Portanto, as alegações de defesa apresentadas não devem ser acolhidas.
27.	Argumento 4 (peça 73) :
27.1.	A entidade convenente contratou os artistas Raquel Ramos e Banda e Oliveira de Panelas, por meio da empresa Werner Rudolf Wolff Junior.
27.2.	De acordo com o Acórdão 1435/2017-TCU-Plenário, a irregularidade na contratação de artistas ocorre quando (i) verifica-se a inexecução física ou (ii) na ausência de comprovação de nexo causal entre os recursos do convênio e o pagamento dos artistas, o que não ocorreu no presente caso.
28.	Análise do argumento 4: 
28.1.	Compulsando os autos, verificou-se que a empresa Werner Rudolf Wolff Junior operou apenas como intermediária, não comprovando que os pagamentos foram efetuados com recursos do convênio foram repassados aos artistas ou aos seus representantes legais:
	Artistas
	Intermediário
	Valor (R$) 
	Observação
	Evidências

	Raquel Ramos e Banda
	Werner Rudolf Wolff Junior (CNPJ 08.427.714/0001-92) 
	8.000,00
	Ausência de contratos de exclusividade e de comprovação de pagamento dos cachês aos artistas.
	Nota Fiscal 107 (peça 20, p. 1) , Contrato de prestação de serviços (peça 19, p. 1-6) .

	Oliveira de Panelas
		4.700,00
		
	SUBTOTAL
	12.700,00
	-
	-

	Percentual de participação do concedente (89,8%) 
	11.404,60
	-
	-

28.2.	Cabe mencionar que a irregularidade de inexigibilidade indevida (ocasionada pela ausência de contratos de exclusividade válidos) não ensejaria débito, caso se pudesse comprovar a correta execução física e financeira do convênio.
28.3.	Contudo, em relação à execução financeira dos shows, o convenente, tendo contratado a empresa intermediária de forma indevida, teria que comprovar que os recursos do convênio foram efetivamente destinados aos artistas que se apresentaram no evento. Assim, deveriam ter sido apresentadas notas fiscais e recibos emitidos em nome das bandas e artistas assinados por seus representantes legais ou pelos seus empresários exclusivos, sendo que essa representação ou exclusividade deveria ser registrada em cartório. No entanto, consta nos autos somente nota fiscal que comprovam o pagamento apenas à empresa intermediária contratada (vide Tabela acima) .
28.4.	Não há, desse modo, comprovação de que os valores que teriam sido pagos à empresa intermediária correspondem aos que foram efetivamente pagos aos artistas que se apresentaram no evento, não sendo comprovado, assim, o nexo causal entre os recursos recebidos e os pagamentos efetuados. Descumpriu-se, assim, o estabelecido no Art. 70, parágrafo único, da Constituição Federal de 1988; art. 93, do Decreto-lei 200, de 25 de fevereiro de 1967; art. 50, §3º, da Portaria Interministerial 127/2008, cláusula terceira, inciso II, alíneas 'jj', 'oo' e 'pp', do Termo do Convênio, Acórdão 96/2008-TCU-Plenário e Acórdão 1435/2017-TCU-Plenário.
28.5.	Nesse sentido é o Voto do Exmo. Ministro Marcos Bemquerer, que fundamentou o Acórdão 4299/2014-TCU-Segunda Câmara:
9. Ademais, como destacado nas análises efetuadas pela Unidade Técnica e pelo MP/TCU, agrava a situação apresentada no Relatório do Tomador de Contas, de incerteza sobre o destino dado aos recursos federais, a ausência, nos autos, de recibos dos cachês supostamente pagos, o desconhecimento dos reais valores de mercado pagos às empresas indicadas para participarem do evento e a contratação por inexigibilidade de licitação em desacordo com o art. 25, inciso III, da Lei 8.666/1993, tendo em vista que as informações constantes do processo indicam que a empresa contratada não era representante exclusiva das bandas ou artistas indicados.
 (...) 
15. Tais elementos demonstram a ocorrência de pagamento à empresa contratada com recursos da conta específica do Convênio 482/2008, entretanto, não há como se afirmar que os valores pagos à empresa individual Marcos Correia Valdevino foram utilizados na realização do objeto pactuado, tampouco demonstram o nexo de causalidade entre as verbas repassadas e o fim a que elas se destinavam.
28.6.	Com relação, especificamente, à aplicabilidade do Acórdão 1435/2017-TCU-Plenário ao deslinde do caso vertente, conforme sustentado pela defesa, entende-se que a entidade convenente incidiu justamente no item (ii) de seus próprios argumentos (peça 73, p. 11) , uma vez que não logrou comprovar que os recursos do convênio foram efetivamente destinados aos artistas que se apresentaram no evento, pois não há nos autos notas fiscais e recibos emitidos em nome das bandas e artistas assinados por seus representantes legais ou pelos seus empresários exclusivos. 
28.7.	Portanto, as alegações de defesa apresentadas não devem ser acolhidas.
29.	Argumento 5 (peça 73) :
29.1.	Caso o Tribunal não acolha as alegações de defesa, os responsáveis requerem a intimação da empresa Werner Rudolf Wolff Junior e dos artistas Raquel Ramos e Banda e Oliveira de Panelas.
30.	Análise do argumento 5: 
30.1.	No processo de controle externo no âmbito do TCU, não há previsão para a oitiva de testemunhas ou produção de prova pericial requeridas pelos responsáveis ou interessados, cabendo à parte apresentar os elementos que entender necessários para demonstrar a boa e regular aplicação de recursos públicos que lhe forem confiados (Acórdão 1292/2018-TCU-Primeira Câmara) .
30.2.	As solicitações para que o TCU determine a outros órgãos da Administração Pública a produção ou envio de elementos com vistas a afastar as irregularidades são recorrentes neste Tribunal. Contudo, por força do que dispõe o art. 70, parágrafo único, da Constituição Federal, bem assim o art. 93 do Decreto-Lei 200/1967 c/c o art. 66 do Decreto 93.872/1986, resta claro que tal comprovação compete exclusivamente ao gestor dos recursos.
30.3.	Tal entendimento, confirmado pelo Supremo Tribunal Federal no Mandado de Segurança (MS 20.335/DF, de 12/10/1982 da Relatoria do Ministro Moreira Alves) , é também consolidado nesta Corte de Contas, conforme se verifica nos Acórdão 4869/2010-TCU-Primeira Câmara, 2.665/2009-TCU - Plenário, 5.798/2009-TCU-1a Câmara, 5.858/2009-TCU-2a Câmara, 903/2007-TCU-1a Câmara e 1.656/2006-TCU-Plenário.
30.4.	Desse modo, o gestor deve fornecer todas as provas da regular aplicação dos recursos sob sua responsabilidade, em conformidade com os normativos vigentes e reiterada jurisprudência do TCU.
30.5.	Portanto, as alegações de defesa apresentadas não devem ser acolhidas.
31.	Da análise procedida acima, verifica-se que os argumentos de defesa não foram suficientes para elidir a irregularidade pela qual estão sendo responsabilizados, de forma que devem ser rejeitados.
32.	Não há elementos para que se possa efetivamente aferir e reconhecer a ocorrência de boa-fé na conduta do Sr. Edilson Sobreira Barbosa e da Associação Brasileira de Bares e Restaurantes - Abrasel, podendo este Tribunal, desde logo, proferir o julgamento de mérito pela irregularidade das contas, conforme os termos dos §§ 2º e 6º do art. 202 do Regimento Interno do TCU, condenando-se os responsáveis ao débito apurado.
Prescrição da Pretensão Punitiva
33.	Vale ressaltar que a pretensão punitiva do TCU, conforme Acórdão 1441/2016-TCU-Plenário, Relator Benjamin Zymler, que uniformizou a jurisprudência acerca dessa questão, subordina-se ao prazo geral de prescrição indicado no art. 205 do Código Civil, que é de dez anos, contado da data de ocorrência da irregularidade sancionada, nos termos do art. 189 do Código Civil, sendo este prazo interrompido pelo ato que ordenar a citação, a audiência ou a oitiva dos responsáveis.
34.	No caso em exame, ocorreu a prescrição, uma vez que a irregularidade sancionada ocorreu em 31/5/2010, e o ato de ordenação da citação ocorreu em 16/11/2021.
CONCLUSÃO
35.	Em face da análise promovida na seção 'Exame Técnico', propõe-se rejeitar as alegações de defesa apresentadas pelo Sr. Edilson Sobreira Barbosa e pela Associação Brasileira de Bares e Restaurantes - Abrasel, uma vez que não foram suficientes para sanar as irregularidades a eles atribuídas nem afastar o débito apurado. Ademais, inexistem nos autos elementos que demonstrem a boa-fé dos responsáveis ou a ocorrência de outras excludentes de culpabilidade. Ressalta-se que a análise da boa-fé relativa a pessoa jurídica de direito privado é realizada considerando as condutas de seus administradores, uma vez que os atos destes obrigam a pessoa jurídica, desde que exercidos nos limites dos poderes definidos no ato constitutivo do ente, nos termos do art. 47 do Código Civil (Acórdão 1723/2016-TCU-Plenário, Ministro-Relator Raimundo Carrero) .
36.	Verifica-se também que houve a prescrição da pretensão punitiva, conforme análise já realizada.
37.	Tendo em vista que não constam dos autos elementos que permitam reconhecer a boa-fé dos responsáveis, sugere-se que as suas contas sejam julgadas irregulares, nos termos do art. 202, § 6º, do Regimento Interno do TCU, com a imputação do débito atualizado monetariamente e acrescido de juros de mora, nos termos do art. 202, § 1º do Regimento Interno do TCU, descontado o valor eventualmente recolhido.
38.	Por fim, como não houve elementos que pudessem alterar o entendimento acerca das irregularidades em apuração, mantém-se a matriz de responsabilização presente na peça 58.
PROPOSTA DE ENCAMINHAMENTO
39.	Diante do exposto, submetemos os autos à consideração superior, propondo ao Tribunal:
a) rejeitar as alegações de defesa apresentadas pelos responsáveis: Edilson Sobreira Barbosa (CPF: XXX.611.554-XX) e Associação Brasileira de Bares e Restaurantes - Abrasel (CNPJ: 00.857.498/0001-03) ; 
b) julgar irregulares, nos termos dos arts. 1º, inciso I, 16, inciso III, alíneas 'b' e 'c', da Lei 8.443/1992, c/c os arts. 19 e 23, inciso III, da mesma Lei, as contas dos responsáveis: Edilson Sobreira Barbosa (CPF: XXX.611.554-XX) e Associação Brasileira de Bares e Restaurantes - Abrasel (CNPJ: 00.857.498/0001-03) , condenando-os solidariamente ao pagamento das importâncias a seguir especificadas, atualizadas monetariamente e acrescidas dos juros de mora, calculadas a partir das datas discriminadas até a data da efetiva quitação do débito, fixando-lhes o prazo de quinze dias, para que comprovem, perante o Tribunal, o recolhimento das referidas quantias aos cofres do Tesouro Nacional, nos termos do art. 23, inciso III, alínea 'a', da citada lei, c/c o art. 214, inciso III, alínea 'a', do Regimento Interno do TCU.  
		Débitos relacionados ao responsável Associação Brasileira de Bares e Restaurantes - Abrasel (CNPJ: 00.857.498/0001-03) em solidariedade com Edilson Sobreira Barbosa (CPF: XXX.611.554-XX) :
	Data de ocorrência
	Valor histórico (R$) 

	31/5/2010
	57.516,90

	31/5/2010
	11.404,60

Valor atualizado do débito (com juros) em 4/3/2022: R$ 159.623,06.
c) autorizar, desde logo, a cobrança judicial das dívidas, caso não atendidas as notificações, na forma do disposto no art. 28, inciso II, da Lei 8.443/1992;
d) autorizar também, desde logo, se requerido, com fundamento no art. 26, da Lei 8.443, de 1992, c/c o art. 217, §1º do Regimento Interno do TCU, o parcelamento da (s) dívida (s) em até 36 parcelas, incidindo, sobre cada parcela, corrigida monetariamente, os correspondentes acréscimos legais, fixando-lhe o prazo de quinze dias, a contar do recebimento da notificação, para comprovar, perante o Tribunal, o recolhimento da primeira parcela, e de trinta dias, a contar da parcela anterior, para comprovar os recolhimentos das demais parcelas, devendo incidir, sobre cada valor mensal, atualizado monetariamente, os juros de mora devidos, no caso do débito, na forma prevista na legislação em vigor, alertando os responsáveis de que a falta de comprovação do recolhimento de qualquer parcela importará o vencimento antecipado do saldo devedor, nos termos do § 2º do art. 217 do Regimento Interno deste Tribunal; 
e) enviar cópia do Acórdão a ser prolatado à Procuradoria da República no Estado da Paraíba, nos termos do § 3º do art. 16 da Lei 8.443/1992, c/c o § 7º do art. 209 do Regimento Interno do TCU, para adoção das medidas cabíveis;
f) enviar cópia do Acórdão que vier a ser proferido ao Ministério do Turismo e aos responsáveis, para ciência;
g) informar à Procuradoria da República no Estado da Paraíba, ao Ministério do Turismo e aos responsáveis que a presente deliberação, acompanhada do Relatório e do Voto que a fundamenta, estará disponível para a consulta no endereço www.tcu.gov.br/acordaos, além de esclarecer que, caso requerido, o TCU poderá fornecer sem custos as correspondentes cópias, de forma impressa; e
h) informar à Procuradoria da República no Estado da Paraíba que, nos termos do parágrafo único do art. 62 da Resolução TCU 259/2014, os procuradores e membros do Ministério Público credenciados nesta Corte podem acessar os presentes autos de forma eletrônica e automática, ressalvados apenas os casos de eventuais peças classificadas como sigilosas, as quais requerem solicitação formal."
2.	O MP/TCU, representado pelo Procurador Marinus Eduardo De Vries Marsico, manifesta-se, em parecer à peça 89, de acordo com a proposta da unidade técnica, aduzindo considerações acerca da não ocorrência da prescrição ressarcitória.
	É o relatório.

Rinaldo Mouzalas de Souza e Silva (OAB/PB 11.589) e outros, representando Edilson Sobreira Barbosa.

Procurador Marinus Eduardo De Vries Marsico.

Tomada de contas especial. Convênio. Não comprovação da regular aplicação dos recursos. Citação. Rejeição das alegações de defesa. Contas irregulares. Débito. Prescrição da pretensão punitiva.

TOMADA DE CONTAS ESPECIAL (TCE)

Trata-se de tomada de contas especial instaurada pelo Ministério do Turismo (MTur) em desfavor de Edilson Sobreira Barbosa e da Associação Brasileira de Bares e Restaurantes (Abrasel) , em razão da não comprovação parcial da regular aplicação dos recursos repassados por meio do Convênio 141/2010 (Siafi 732374) , tendo por objeto o instrumento descrito como "Festival Gastronômico Brasil Sabor 2010, no estado da Paraíba".
2.	O convênio foi firmado no valor total de R$ 167.000,00, sendo R$ 150.000,00 à conta do concedente e R$ 17.000,00 referentes à contrapartida do convenente. A vigência do ajuste ocorreu no período de 15/4/2010 a 18/8/2010.
3.	A análise da prestação de contas efetuada pelo MTur concluiu não haver comprovação da execução física e financeira do objeto do convênio, em razão da não apresentação dos seguintes documentos:
	a) Relatório de Cumprimento de Objeto;
	b) Relatório de Execução Físico Financeiro;
	c) Declaração de Realização dos Objetivos;
	d) Declaração de exibição do vídeo institucional;
	e) Declaração de Gratuidade.
4.	Ante a ausência de justificativas suficientes para elidir a irregularidade e da não devolução dos recursos, o MTur instaurou a presente tomada de contas especial, imputando-se aos responsáveis débito no valor histórico de R$ 68.712,57.
5.	No âmbito deste Tribunal, por meio da instrução inicial (peça 59) , a Secex-TCE recalculou o valor do débito conforme as irregularidades apuradas, promovendo a citação dos responsáveis em razão das seguintes ocorrências:
	a) não comprovação parcial da execução física do objeto do convênio (débito: R$ 64.050,00) ; e
	b) ausência de comprovação de que a empresa, que não detinha direitos de exclusividade e foi contratada irregularmente por inexigibilidade, pagou o cachê das bandas que realizaram o evento (débito: R$ 11.404,60) .
6.	Por meio da instrução transcrita no relatório integrante desta deliberação, a Secex-TCE analisou as alegações de defesa apresentadas pelos responsáveis, concluindo pela sua rejeição. Dessa forma, propõe julgar irregulares as presentes contas, imputando-se aos responsáveis, solidariamente, o débito constante das citações. Considera, ainda, prescrita a pretensão punitiva.
7.	O Ministério Público junto ao TCU avalizou a proposta da unidade técnica, aduzindo considerações acerca da pretensão ressarcitória, concluindo não ter ocorrido, no presente caso, a incidência da mencionada prescrição.
8.	Acolho o encaminhamento formulado pela Secex-TCE, cujas análises incorporo às minhas razões de decidir, naquilo que não colidir com as considerações expostas a seguir.  
9.	Inicialmente trato da questão da prescrição alegada pelos responsáveis.
10.		Conforme avaliado pela unidade técnica, operou-se, no presente caso, a prescrição da pretensão punitiva, nos termos do Acórdão 1441/2016-TCU-Plenário, tendo em vista que os recursos foram repassados em 31/05/2010, ao passo que o ato de ordenação da citação ocorreu em 16/11/2021.
11.	Quanto à prescrição da ação de ressarcimento, em que pese a análise realizada pela Secex-TCE, aplico ao caso o entendimento que venho adotando em outros processos.
12.	Neste sentido, considero não ter ocorrido a prescrição da pretensão ressarcitória, mesmo em face do entendimento do Supremo Tribunal Federal exarado por ocasião do julgamento do RE 636.886/AL. Na mencionada decisão, o Ministro Alexandre de Moraes, relator do processo, anotou que "[a] pretensão de ressarcimento ao erário em face de agentes públicos reconhecida em acórdão de Tribunal de Contas prescreve na forma da Lei 6.830/1980 (Lei de Execução Fiscal) ". Portanto, o enunciado se refere à fase de execução judicial do título executivo decorrente de deliberação do Tribunal de Contas, uma vez que a prescrição se dá na forma da Lei 6.830/1980 (Lei de Execuções Fiscais) .
13.	O Plenário do STF, em julgamento virtual encerrado no dia 20/8/2021, rejeitou os Embargos de Declaração opostos pela Advocacia-Geral da União contra o referido julgado, por 8 votos a 2, vencidos os Ministros Luís Roberto Barroso e Édson Fachin apenas na tese de que a decisão deveria modular efeitos prospectivos. Nessa oportunidade o Relator da matéria, Ministro Alexandre de Moraes, pontuou o seguinte em seu voto, no que foi acompanhado pelos demais votos vencedores:
	" (...) 
	Os argumentos acima elencados conduzem à conclusão no sentido de que a pretensão executória de título executivo proveniente de decisão do TCU da qual resulte imputação de débito ou multa é prescritível; e, portanto, a ela se aplica o prazo prescricional da Lei de Execução Fiscal.
	Nenhuma consideração houve acerca do prazo para constituição do título executivo, até porque esse não era o objeto da questão cuja repercussão geral foi reconhecida no Tema 899, que ficou adstrito, como sobejamente já apontado, à fase posterior a formação do título.
	Reitere-se: Após a conclusão da tomada de contas, com a apuração do débito imputado ao jurisdicionado, a decisão do TCU formalizada em acórdão terá eficácia de título executivo e será executada conforme o rito previsto na Lei de Execução Fiscal (Lei 6.830/1980) , por enquadrar-se no conceito de dívida ativa não tributária da União, conforme estatui o art. 39, § 2º, da Lei 4.320/1964.
	Assim, são impertinentes as alegações do embargante no sentido de que devem ser esclarecidos o regramento, bem como os marcos inicial, suspensivos e interruptivos do prazo de prescrição, aplicáveis para o exercício da pretensão punitiva pelo TCU." 
	(...) (RE 636886 ED; Rel. o Ministro Alexandre de Moraes) (grifos acrescidos) 
14.	A decisão não atinge, portanto, a fase constitutiva do título executivo, a cargo dos Tribunais de Contas, mas sim a fase de sua execução, no âmbito do poder judiciário.
15.	Consoante aduzi no Voto condutor do Acórdão 2107/2022-TCU-Primeira Câmara, recentemente foi prolatado o Acórdão 459/2022-TCU-Plenário, cujo voto vencedor foi produzido pelo Ministro Walton Alencar Rodrigues, em que restou entabulado o entendimento majoritário desta Corte, refletido no seguinte posicionamento, registrado no voto que decidiu o caso concreto em apreciação:
	"Até que o Tribunal aprove projeto normativo com regulamentação da temática da prescrição, defendo seja mantido o entendimento consolidado nesta Corte de Contas quanto à imprescritibilidade das ações de reparação de dano ao Erário, com base no Enunciado 282 da Súmula de Jurisprudência do TCU, bem como a prescrição decenal da pretensão punitiva, prevista no artigo 205 do Código Civil, segundo as diretrizes aprovadas pelo Acórdão 1441/2016-TCU-Plenário."
16.	Naquela oportunidade, também decidiu o Tribunal:
	"9.8. ordenar à Secretaria-Geral de Controle Externo (Segecex) a formação de grupo técnico de trabalho para que, em processo apartado, apresente a este Plenário projeto de normativo que discipline, de forma completa e detalhada, o tema da prescrição da pretensão ressarcitória e da prescrição da pretensão punitiva no âmbito do controle externo, tendo por base jurisprudência predominante do Supremo Tribunal Federal, adequando-a às especificidades das diversas formas de atuação do Tribunal de Contas da União, devendo incluir, no estudo que fundamentará o projeto de normativo, avaliação do impacto das teses prescricionais discutidas sobre as responsabilidades e danos apurados nos processos em andamento no Tribunal, sobretudo os mais sensíveis, relevantes e de elevada materialidade."
17.	Observa-se, portanto, a tese ainda vigente - enquanto não aprovada orientação diversa sobre a matéria, por normativo a ser deliberado em Plenário, e após os devidos estudos - é pela imprescritibilidade das ações de ressarcimento, baseado no disposto na Súmula TCU 282.
18.	Quanto à alegação de que o Tribunal não apontou qualquer conduta dolosa praticada pelos responsáveis que ensejasse o dever de ressarcir, entendo que a Secex-TCE rechaçou adequadamente a alegação, visto que a responsabilização nos processos do TCU é de natureza subjetiva, independente da necessidade de demonstração da conduta dolosa dos responsáveis, bastando estar presente os elementos caracterizadores da conduta culposa strictu sensu. A não comprovação da regular aplicação dos recursos objeto do presente processo, seja por imperícia, imprudência, negligência ou eventual conduta dolosa, é suficiente para a responsabilização dos agentes que deram causa ao dano.
19.	Com relação ao relatório fotográfico trazido aos autos por ocasião das alegações de defesa, na tentativa de demonstrar a realização física dos itens do plano de trabalho correspondentes às despesas impugnadas, conforme apontado pela unidade técnica, essas fotografias não puderam ser correlacionadas com os eventos destinatários dos recursos, nem demonstram os quantitativos eventualmente realizados dos itens de despesa. Em razão dessa imprecisão, mostra-se adequada a avaliação da Secex-TCE de que a maior parte das fotografias encaminhadas poderiam se referir a qualquer outro evento realizado em outras cidades ou períodos.
20.	Vale ressaltar que o termo de convênio previu a comprovação da demonstração da execução física dos itens constantes do plano de trabalho por meio de fotografia, jornal, vídeo, cd's, dvd's, entre outros. Assim, vê-se que estavam previstos meios mais convincentes de prova da execução física, tal como o uso de vídeo, por exemplo, no qual, por meio de imagens e áudio, se mostraria com muito mais facilidade a totalidade dos itens executados, bem como os elementos capazes de melhor caracterizar o local da execução.
21.	Quanto aos argumentos acerca da contratação das atrações artísticas por meio da empresa Werner Rudolf Wolff Junior, que não detinha os direitos de exclusividade em relação às bandas musicais contratadas, acolho a análise efetuada pela unidade técnica, por entendê-la suficiente para demonstrar o não afastamento da irregularidade. 
22.	Conforme apontado pela Secex-TCE, verificou-se que a empresa Werner Rudolf Wolff Junior operou apenas como intermediária, não comprovando que os pagamentos efetuados com recursos do convênio foram repassados aos artistas ou aos seus representantes legais. 
23.	A contratação irregular da empresa por meio de inexigibilidade indevida de licitação, já que ela não detinha os contratos de exclusividade válidos com os artistas, por si só, não configuraria débito, desde que se pudesse comprovar a correta execução física e financeira do convênio, nos termos do Acórdão 1435/2017-TCU-Plenário. Neste caso, caberia ao convenente comprovar que os recursos do convênio foram efetivamente destinados aos artistas contratados, o que deveria ser feito por meio de notas fiscais e recibos emitidos em nome das bandas e artistas, assinados por seus representantes legais ou pelos seus empresários exclusivos. Contudo, esse tipo de comprovação não consta dos autos, o que impede o estabelecimento do nexo de causalidade entre as despesas declaradas e os recursos do convênio.
24.	Também acolho a análise da Secex-TCE quanto ao requerimento formulado pelos responsáveis de intimação da empresa Werner Rudolf Wolff Junior para que apresente a documentação que eventualmente ainda tenha relativa ao pagamento dos artistas, e dos artistas por ela contratados no âmbito do convênio em tela para que atestem a sua participação no evento e o efetivo recebimento dos valores. Com efeito, nos termos da jurisprudência deste Tribunal, não há previsão para a oitiva de testemunhas ou produção de prova pericial em defesa dos responsáveis, cabendo às partes apresentar os elementos que entender necessários para demonstrar a regularidade da aplicação dos recursos públicos sob sua responsabilidade.
25.	Feitas essas considerações, entendo que as alegações de defesa devem ser rejeitadas, julgando-se irregulares as contas dos responsáveis, com a imputação solidária do débito constante das suas citações. 
26.	Por fim, deixo de acolher a proposta de se autorizar, desde já, o parcelamento da dívida por entender que essa autorização depende de solicitação expressa por parte do devedor.
27.	Nos termos do art. 16, § 3º, da LO/TCU c/c o § 7º do art. 209 do RI/TCU, deve ser enviada cópia da deliberação proferida nestes autos à Procuradoria da República no Estado da Paraíba para o ajuizamento das ações que considere cabíveis.
	Ante o exposto, manifesto-me por que o Tribunal aprove o acórdão que ora submeto à apreciação deste Colegiado.
TCU, Sala das Sessões, em 13 de setembro de 2022.
AUGUSTO SHERMAN CAVALCANTI 
Relator